---
title: "Seminário Modelos"
author: "Catarina, Isabella, Júlia, Lucas e Tiago"
output: 
  html_document:
    toc: TRUE
    toc_float: TRUE
---
```{r, message=FALSE, warning=FALSE}
library(tidyverse)
library(ggplot2)
library(pastecs)
library(gridExtra)
library(knitr)
library(tidyr)
library(dplyr)
library(qqplotr)
library(lmtest)
library(ggfortify)
library(GGally)
library(car)
library(corrplot)
library(kableExtra)

```

## Banco de dados

O link para o banco de dados escolhido pode ser acessado <a href="https://www.kaggle.com/datasets/unsdsn/world-happiness?select=2019.csv" target="_blank">aqui</a>.

## Objetivo
O trabalho tem como objetivo prever a pontuação de felicidade (Score) de diferentes países com base em variáveis socioeconômicas e ambientais, como PIB per capita, suporte social, expectativa de vida, liberdade para tomar decisões, generosidade e percepção de corrupção e assim, verificar quais características contribuem para um país mais feliz. 

## Especificação da base de dados:
O banco de dados "The World Happiness Report" apresenta o ranking dos países mais felizes em 2019 de acordo com vários critérios, os quais são o PIB per capta, apoio social, expectativa de vida, liberdade para fazer escolhas, generosidade e percepção de corrupção. Como objetivo, esse banco quer mostrar tanto o que falta para os países serem mais felizes, quanto ajudar os governos a identificar onde necessita-se mais investimento. 


```{r, message=FALSE, warning=FALSE, echo =FALSE}

# Criar a especificação da base de dados como um data.frame
especificacao <- data.frame(
  Coluna = c(
    "Overall rank", "Country or region", "Score", "GDP per capita", 
    "Social support", "Healthy life expectancy", "Freedom to make life choices", 
    "Generosity", "Perceptions of corruption"
  ),
  Descrição = c(
    "Ranking geral do país.",
    "Nome do país ou região.",
    "Pontuação geral de felicidade (variável dependente).",
    "PIB per capita.",
    "Suporte social.",
    "Expectativa de vida.",
    "Liberdade para tomar decisões na vida.",
    "Generosidade.",
    "Percepção de corrupção."
  )
)

# Criar a tabela formatada
especificacao %>%
  kable(
    format = "html",
    caption = "Especificação da Base de Dados",
    col.names = c("Coluna", "Descrição")
  ) %>%
  kable_styling(bootstrap_options = c("striped", "hover", "condensed"))
```


## Determinação das variáveis explicativas e resposta:

### Variável Resposta (Dependente)
- **Score**: Pontuação geral de felicidade, que será prevista pelo modelo.

### Variáveis Explicativas (Independentes)
- **GDP.per.capita**: Representa a prosperidade econômica de um país.
- **Social.support**: Mede o suporte social disponível.
- **Healthy.life.expectancy**: Reflete a saúde da população.
- **Freedom.to.make.life.choices**: Captura a liberdade percebida nas decisões pessoais.
- **Generosity**: Indica a disposição para ajudar os outros.
- **Perceptions.of.corruption**: Mede a percepção de corrupção no governo e nos negócios


## Análise Descritiva

### Score

```{r, message=FALSE, warning=FALSE, echo =FALSE}
dados <- read.csv("2019.csv", header = TRUE, sep = ",", stringsAsFactors = FALSE)
colnames(dados) <- make.names(colnames(dados))
summary(dados$Score)

# Histograma
ggplot(dados, aes(x = Score)) +
  geom_histogram(bins = 15, fill = "#3eb2e4", color = "black", alpha = 0.7) +
  labs(title = "Histograma Score", x = "Score", y = "Frequência") 
```


### PIB per capita
```{r, message=FALSE, warning=FALSE, echo =FALSE}
summary(dados$GDP.per.capita)

# Gráfico Dispersão
library(ggplot2)

dados %>%
  ggplot() +
  geom_point(aes(x = Score, y = GDP.per.capita)) +
  labs(
    x = "Score de felicidade",
    y = "PIB per Capita",
    title = "Relação entre PIB per Capita e Felicidade"
  ) +
  theme_minimal()

# Histograma:
ggplot(dados, aes(x = GDP.per.capita)) +
  geom_histogram(bins = 15, fill = "#3eb2e4", color = "black", alpha = 0.7) +
  labs(title = "Histograma PIB per Capita", x = "PIB per Capita", y = "Frequência") 

# Filtrando o país com maior PIB per capita
pais_maior_pib <- dados %>%
  filter(GDP.per.capita == max(GDP.per.capita, na.rm = TRUE))
titulo <- paste("O país com o maior PIB per capita é:", pais_maior_pib$Country, 
                "- PIB per capita:", pais_maior_pib$GDP.per.capita)
cat(titulo)

# Filtrando o país com menor PIB per capita 
pais_zero_pib <- dados %>%
  filter(GDP.per.capita == 0)
titulo <- paste("O país com o menor PIB per capita é:", pais_zero_pib$Country, 
                "- PIB per capita:", pais_zero_pib$GDP.per.capita)
cat(titulo)
```

### Suporte social

```{r, message=FALSE, warning=FALSE, echo =FALSE}
summary(dados$Social.support)

# Gráfico Dispersão
dados %>%
  ggplot() +
  geom_point(aes(x = Score, y = Social.support)) +
  labs(
    x = "Score de felicidade",
    y = "Suporte social",
    title = "Relação entre Suporte social e Felicidade"
  ) +
  theme_minimal()

# Histograma:
ggplot(dados, aes(x = Social.support)) +
  geom_histogram(bins = 15, fill = "#3eb2e4", color = "black", alpha = 0.7) +
  labs(title = "Histograma Suporte social", x = "Suporte social", y = "Frequência") 

# Filtrando o país com maior suporte social
pais_maior_social <- dados %>%
  filter(Social.support == max(Social.support, na.rm = TRUE))
titulo <- paste("O país com o maior suporte social é:", pais_maior_social$Country, 
                "- Suporte social", pais_maior_social$Social.support)
cat(titulo)

# Filtrando o país com menor suporte social 
pais_zero_social <- dados %>%
  filter(Social.support == 0)
titulo <- paste("O país com o menor suporte social é:", pais_zero_social$Country, 
                "- Suporte social:", pais_zero_social$Social.support)
cat(titulo)
```

### Expectativa de vida

```{r, message=FALSE, warning=FALSE, echo =FALSE}
summary(dados$Healthy.life.expectancy)

# Gráfico Dispersão
dados %>%
  ggplot() +
  geom_point(aes(x = Score, y = Healthy.life.expectancy)) +
  labs(
    x = "Score de felicidade",
    y = "Expectativa de vida",
    title = "Relação entre Expectativa de vida e Felicidade"
  ) +
  theme_minimal()

# Histograma:
ggplot(dados, aes(x = Healthy.life.expectancy)) +
  geom_histogram(bins = 15, fill = "#3eb2e4", color = "black", alpha = 0.7) +
  labs(title = "Histograma Expectativa de vida", x = "Expectativa de vida", y = "Frequência") 


# Filtrando o país com maior expectativa de vida
pais_maior_expectativa <- dados %>%
  filter(Healthy.life.expectancy == max(Healthy.life.expectancy, na.rm = TRUE))
titulo <- paste("O país com o maior expectativa de vida é:", pais_maior_expectativa$Country, 
                "- Expectativa de vida:", pais_maior_expectativa$Healthy.life.expectancy)
cat(titulo)

# Filtrando o país com menor expectativa de vida 
pais_zero_expectativa <- dados %>%
  filter(Healthy.life.expectancy == 0)
titulo <- paste("O país com o menor expectativa de vida é:", pais_zero_expectativa$Country, 
                "- Expectativa de vida:", pais_zero_expectativa$Healthy.life.expectancy)
cat(titulo)
```

### Liberdade para fazer escolhas

```{r, message=FALSE, warning=FALSE, echo =FALSE}
summary(dados$Freedom.to.make.life.choices)

# Gráfico Dispersão
dados %>%
  ggplot() +
  geom_point(aes(x = Score, y = Freedom.to.make.life.choices)) +
  labs(
    x = "Score de felicidade",
    y = "Liberdade para fazer escolhas",
    title = "Relação entre Liberdade para fazer escolhas e Felicidade"
  ) +
  theme_minimal()

# Histograma
ggplot(dados, aes(x = Freedom.to.make.life.choices)) +
  geom_histogram(bins = 15, fill = "#3eb2e4", color = "black", alpha = 0.7) +
  labs(title = "Histograma Liberdade para fazer escolhas", x = "Liberdade para fazer escolhas", y = "Frequência") 

# Filtrando o país com maior liberdade para fazer escolhas
pais_maior_liberdade <- dados %>%
  filter(Freedom.to.make.life.choices == max(Freedom.to.make.life.choices, na.rm = TRUE))
titulo <- paste("O país com o maior liberdade para fazer escolhas é:", pais_maior_liberdade$Country, 
                "- Liberdade para fazer escolhas:", pais_maior_liberdade$Freedom.to.make.life.choices)
cat(titulo)

# Filtrando o país com menor liberdade para fazer escolhas
pais_zero_liberdade <- dados %>%
  filter(Freedom.to.make.life.choices == 0)
titulo <- paste("O país com o menor liberdade para fazer escolhas é:", pais_zero_liberdade$Country, 
                "- Liberdade para fazer escolhas:", pais_zero_liberdade$Freedom.to.make.life.choices)
cat(titulo)

```

### Generosidade

```{r, message=FALSE, warning=FALSE, echo =FALSE}
summary(dados$Generosity)

# Gráfico Dispersão
dados %>%
  ggplot() +
  geom_point(aes(x = Score, y = Generosity)) +
  labs(
    x = "Score de felicidade",
    y = "Generosidade",
    title = "Relação entre Generosidade e Felicidade"
  ) +
  theme_minimal()

# Histograma
ggplot(dados, aes(x = Generosity)) +
  geom_histogram(bins = 15, fill = "#3eb2e4", color = "black", alpha = 0.7) +
  labs(title = "Histograma Generosidade", x = "Generosidade", y = "Frequência") 

# Filtrando o país com maior generosidade
pais_maior_generosidade <- dados %>%
  filter(Generosity == max(Generosity, na.rm = TRUE))
titulo <- paste("O país com o maior generosidade é:", pais_maior_generosidade$Country, 
                "- Generosidade:", pais_maior_generosidade$Generosity)
cat(titulo)

# Filtrando o país com menor generosidade
pais_zero_generosidade <- dados %>%
  filter(Generosity == 0)
titulo <- paste("O país com o menor generosidade é:", pais_zero_generosidade$Country, 
                "- Generosidade:", pais_zero_generosidade$Generosity)
cat(titulo)

```

### Percepção de corrupção

```{r, message=FALSE, warning=FALSE, echo =FALSE}
summary(dados$Perceptions.of.corruption)

# Gráfico
dados %>%
  ggplot() +
  geom_point(aes(x = Score, y = Perceptions.of.corruption)) +
  labs(
    x = "Score de felicidade",
    y = "Percepção de corrupção",
    title = "Relação entre Percepção de corrupção e Felicidade"
  ) +
  theme_minimal()

# Histograma
ggplot(dados, aes(x =  Perceptions.of.corruption)) +
  geom_histogram(bins = 15, fill = "#3eb2e4", color = "black", alpha = 0.7) +
  labs(title = "Histograma Percepção de corrupção", x = "Percepção de corrupção", y = "Frequência") 

# Filtrando o país com maior percepção de corrupção
pais_maior_corrupcao <- dados %>%
  filter(Perceptions.of.corruption == max(Perceptions.of.corruption, na.rm = TRUE))
titulo <- paste("O país com o maior percepção de corrupção é:", pais_maior_corrupcao$Country, 
                "- Percepção de corrupção:", pais_maior_corrupcao$Perceptions.of.corruption)
cat(titulo)

# Filtrando o país com menor percepção de corrupção
pais_zero_corrupcao <- dados %>%
  filter(Perceptions.of.corruption == 0)
titulo <- paste("O país com o menor percepção de corrupção é:", pais_zero_corrupcao$Country, 
                "- Percepção de corrupção:", pais_zero_corrupcao$Perceptions.of.corruption)
cat(titulo)

```


## Modelo

```{r, message=FALSE, warning=FALSE}
# Troca do nome do banco de dados para separar a parte descritiva do modelo

data <- read.csv("2019.csv", header = TRUE, sep = ",", stringsAsFactors = FALSE)
colnames(data) <- make.names(colnames(data))
modelo <- lm(Score ~ GDP.per.capita + Social.support + Healthy.life.expectancy +
               Freedom.to.make.life.choices + Generosity + Perceptions.of.corruption, 
             data = data)

summary(modelo)

```


## Reta de regressão

$$
Score = 1.7052 + 0.7754*GPD.per.capita + 1.1242 * Social.support + 1.0781 * Healthy.life.expectancy + 1.4584 * Freedom.to.make.life.choices + 0.4898 * Generosity + 0.9723 * Perceptions.of.corruption + ε
$$


## Retas de regressão individuais 

**- Relação individual das variáveis explicativas(GDP per capIta, Social support, Healthy life expectancy, Freedom to make life choices, Generosity e Perceptions of corruption) com a variável resposta(Score)**

```{r, message=FALSE, warning=FALSE}
variaveis <- c("GDP.per.capita", "Social.support", "Healthy.life.expectancy", 
               "Freedom.to.make.life.choices", "Generosity", "Perceptions.of.corruption")

for (var in variaveis) {
  p <- ggplot(data, aes_string(x = var, y = "Score")) +
    geom_point(color = "blue", alpha = 0.6, size = 3) +
    geom_smooth(method = "lm", se = FALSE, color = "red", linewidth = 1) +
    labs(
      title = paste("Relação entre", var, "e Score"),
      x = var,
      y = "Pontuação de Felicidade (Score)"
    ) +
    theme_minimal()
  
  print(p)
}

```


## Interpretação dos coeficientes 


### Intercepto (\( \text{Intercept} = 1.7952 \)):

- O valor médio de \( \text{Score} \) é **1.7952** quando todas as variáveis independentes (\( \text{GDP.per.capita}, \text{Social.support}, \dots \)) são iguais a zero.

- Embora o intercepto seja estatisticamente significativo (\( p < 0.05 \)), não tem uma interpretação prática relevante, pois valores zero não fazem sentido neste contexto.


### GDP per capita(\( \beta = 0.7754, p < 0.05 \)):

- Cada aumento de 1 unidade no \( \text{GDP.per.capita} \) está associado a um aumento médio de **0.7754 unidades** em \( \text{Score} \), mantendo as outras variáveis constantes.

- É significativo para o modelo (\( p < 0.05 \)), mostrando que a prosperidade econômica é um forte preditor de felicidade.

### Social support(\( \beta = 1.1242, p < 0.05 \)):
- Cada aumento de 1 unidade no \( \text{Social.support} \) está associado a um aumento médio de **1.1242 unidades** em \( \text{Score} \), mantendo as outras variáveis constantes.

- É significativo para o modelo (\( p < 0.05 \)), indicando que o suporte social é uma variável importante para felicidade.

### Healthy life expectancy(\( \beta = 1.0782, p < 0.05 \)):

- Cada aumento de 1 unidade na expectativa de vida está associado a um aumento médio de **1.0781 unidades** em \( \text{Score} \), mantendo as outras variáveis constantes.

- É significativo para o modelo (\( p < 0.05 \)), mostrando que a saúde impacta fortemente a felicidade.

### Freedom to make life choices(\( \beta = 1.4548, p < 0.05 \)):
- Cada aumento de 1 unidade na liberdade para tomar decisões está associado a um aumento médio de **1.4548 unidades** em \( \text{Score} \), mantendo as outras variáveis constantes.

- É significativo para o modelo (\( p < 0.05 \)), indicando que a percepção de liberdade é importante na felicidade.

### Generosity(\( \beta = 0.4898, p = 0.32679 \)):
- Cada aumento de 1 unidade na generosidade está associado a um aumento médio de **0.4898 unidades** em \( \text{Score} \), mantendo as outras variáveis constantes.

- Não significativo (\( p > 0.05 \)).Isso sugere que a generosidade não tem uma contribuição estatisticamente relevante para prever \( \text{Score} \) neste modelo.

### Perceptions of corruption(\( \beta = 0.9723, p = 0.07553 \)): 

- Cada aumento de 1 unidade na  percepção de corrupção está associado a um aumento médio de **0.9723 unidades** em \( \text{Score} \), mantendo as outras variáveis constantes.

- Não significativo (\( p > 0.05 \)). Embora próximo do limite de significância, o impacto da percepção de corrupção no \( \text{Score} \) não é relevante no modelo.

## Interpretação do coeficiente de determinação (\( R^2 \))

```{r, message=FALSE, warning=FALSE}

resumo_modelo <- summary(modelo)

r2 <- resumo_modelo$r.squared
cat("O coeficiente de determinação (R²) é:", round(r2, 4), "\n")

r2_ajustado <- resumo_modelo$adj.r.squared
cat("O coeficiente de determinação ajustado (R² ajustado) é:", round(r2_ajustado, 4), "\n")

```

### Coeficiente de Determinação (\( R^2 = 0.7792 \))
- O \( R^2 \) indica que **77,92% da variação total na pontuação de felicidade (\( \text{Score} \)) é explicada pelas variáveis independentes** no modelo de regressão.
- Um \( R^2 \) próximo de 1 significa que o modelo tem um bom ajuste, ou seja, ele explica uma grande parte da variabilidade da variável resposta.

### Coeficiente de Determinação Ajustado (\( R^2 \text{ ajustado} = 0.7703 \))
- O \( R^2 \) ajustado leva em conta o número de variáveis independentes no modelo e penaliza a inclusão de variáveis que não contribuem significativamente para explicar a variável resposta.
- Aqui, o \( R^2 \) ajustado é quase igual o \( R^2 \), indicando que o modelo é eficiente e as variáveis escolhidas têm relevância, mas algumas podem ter contribuição menor. 

## ANOVA (COMPLEMENTAR COM VALOR F )
```{r}
anova(modelo)
```

### Significância dos estimadores com base na ANOVA 

Com um nível de significância de \( p = 0.05 \), podemos analisar as variáveis com base na tabela ANOVA:

#### Conclusões Baseadas no \( p \)-valor de 0.05

##### Variáveis Significativas (\( p < 0.05 \)):

- **GDP per capita (\( p = 2.2e^{-16} \)):**
  - É altamente significativa. Indica que o PIB per capita tem uma forte influência na pontuação de felicidade (\( \text{Score} \)). Ele explica uma parte relevante da variabilidade do Score, indicando que regiões com PIB per capita maior tendem a ter pontuações mais altas no Score.
  
- **Social support (\( p = 6.558e^{-11} \)):**
  - É altamente significativa. Mostra que o suporte social é uma das principais variáveis que explicam a felicidade. Isso sugere que lugares com maior suporte social (provavelmente medido em redes de apoio e conexões sociais) apresentam pontuações mais altas no Score.
  
- **Healthy lifeexpectancy (\( p = 8.041e^{-07} \)):**
  - Também é altamente significativa, demonstrando que a expectativa de vida tem um impacto relevante na felicidade. Assim, quanto maior a expectativa de vida, maior o Score.


  - **Freedom to make life choices (\( p = 1.722e^{-07} \)):**
  - Significativa. Indica que a liberdade para tomar decisões na vida está fortemente associada à pontuação de felicidade. Dessa forma, lugares onde as pessoas percebem que têm maior liberdade para tomar decisões pessoais apresentam maior Score.

##### Variáveis Não Significativas (\( p \geq 0.05 \)):

- **Generosity (\( p = 0.121989 \)):**
  - Não significativa. Isso sugere que a generosidade não tem uma contribuição estatisticamente relevante para explicar a felicidade. 
  
- **Perceptions of corruption (\( p = 0.075526 \)):**
  - Não significativa (\( p > 0.05 \)), mas próxima ao limite. Embora a percepção de corrupção possa ter algum impacto, neste modelo, ela não é estatisticamente relevante para explicar a pontuação de felicidade, não tem um impacto claro no Score.
  

## Multicolinearidade

```{r, multicolinearidade}
# Matriz de variância e covariância arredondada
vcov_matrix <- round(vcov(modelo), digits = 6)

# Exibir a matriz de variância e covariância formatada
vcov_matrix %>%
  kable(format = "html", caption = "Matriz de Variância e Covariância") %>%
  kable_styling(bootstrap_options = c("striped", "hover", "condensed"))

# Análise de multicolinearidade (VIF)
vif_values <- vif(modelo)

# Exibir os valores de VIF formatados
vif_values %>%
  kable(format = "html", caption = "Valores de VIF para Diagnóstico de Multicolinearidade") %>%
  kable_styling(bootstrap_options = c("striped", "hover", "condensed"))


```

### Conclusão: 
Com os resultados apresentados, evidencia-se que não há multicolinearidade entre as varíáveis:
- Nenhuma das variáveis independentes apresentou \( \text{VIF} > 10 \), o que indica que a multicolinearidade no modelo é **moderada** e aceitável.


## Análise de resíduos:

```{r, residuos}
residuos = residuals(modelo)
```

### Independência:
Nesse caso os dados são espaciais, mas esse fator é desconsiderado para as análises.

### Normalidade:

#### Histograma:

```{r, hist}
# Histograma dos Resíduos
ggplot(modelo, aes(.resid)) +
  geom_histogram(bins = 30, fill = "#3eb2e4", color = "black") +
  labs(title = "Histograma dos Resíduos",
       x = "Resíduos",
       y = " ") +
  theme_minimal()
```

#### Qqplot:
```{r, qqplot}
ggplot(data.frame(residuos), mapping = aes(sample = residuos)) +
    stat_qq_band(distribution = "norm") +
    stat_qq_line(distribution = "norm") +
    stat_qq_point(distribution = "norm") +
    labs(x = "Quantis Teóricos", y = "Quantis Amostrais")+
    theme_minimal()

```

#### Teste de Normalidade:
```{r, normalidade}
norm.test.stat = c(shapiro.test(modelo$residuals)$statistic, 
                   ks.test(modelo$residuals, "pnorm")$statistic)

norm.test.pvalue = c(shapiro.test(modelo$residuals)$p.value, 
                   ks.test(modelo$residuals, "pnorm")$p.value)

norm.test = cbind(norm.test.stat, norm.test.pvalue)

rownames(norm.test) = c("Shapiro-Wilk", "Kolmogorov-Smirnov")

colnames(norm.test) = c("Statistic", "P.value")

kable(norm.test, align = "c", caption = "Testes de normalidade")
```

#### Conclusão:
Através do histograma podemos notar um comportamento não normal dos resíduos.Pelo qqplot, é possível avaliar a não normalidade dos dados, principalmente nas caudas.E os testes de Shapiro-Wilk e Kolmogorov-Smirnov rejeitaram a hipótese nula de que os dados sejam normalmente distribuídos.Logo, os resíduos desse modelo não seguem distribuição normal.

### Homocedasticidade:

#### Gráfico dos Resíduo $\times$ Valores ajustados
```{r, homo, fig.width=10, fig.height=4}
autoplot(modelo, which = 1, label.size = 3)
```

#### Teste Breusch-Pagan:
```{r, pagan}
homo.test = cbind(bptest(modelo, studentize = FALSE)$statistic, 
                  bptest(modelo, studentize = FALSE)$p.value)

rownames(homo.test) = c("Breusch-Pagan")
colnames(homo.test) = c("Statistic", "P.value")

kable(homo.test, align = "c", caption = "Teste de homocedasticidade")

```

#### Conclusão:
Pelo gráfico dos resíduo $\times$ valores ajustados, os resíduos parecem se comportar de forma aleatória. Porém, o teste de Breusch-Pagan rejeitou a hipótese nula de homoscedasticidade. Logo os resíduos não apresentam variância constante.


## Outliers, pontos de alavanca e pontos influentes

### Outliers

```{r, outliers}
# Resíduos padronizados
residuos_padronizados <- rstandard(modelo)

# Identificar observações 
outliers <- which(abs(residuos_padronizados) > 3)
outliers
```


```{r, outliers2, fig.width=10, fig.height=4}
autoplot(modelo, 3, label.size = 3)
```

Com base no código acima, o qual calcula os resíduos padronizados, é possível perceber que há dois outliers, as observações 148 e 152. Essas observações desviam significativamente do padrão esperado do modelo, e nesse caso, são os países Botswana e Rwanda, ambos países da África. Além disso, com base no gráfico, também é possível observar que esses países estão mais afastados da reta de regressão esperada. 

### Alavancas

```{r, alavanca1}
# Calcular leverage
leverage <- hatvalues(modelo)

# Critério para leverage alto
n <- nrow(data)
k <- length(coef(modelo)) - 1
cutoff_leverage <- 2 * (k + 1) / n 
cutoff_leverage


# Identificar pontos de alavanca
pontos_alavanca <- which(leverage > cutoff_leverage)
pontos_alavanca
length(pontos_alavanca)

hat_valores <- hatvalues(modelo)
df <- data.frame(
  obs = seq_along(hat_valores),
  hat = hat_valores
)

limite <- 2 * mean(hat_valores)
limite


ggplot(df, aes(x = obs, y = hat)) +
  geom_bar(stat = "identity", fill = "darkcyan", alpha = 0.8) +
  geom_hline(yintercept = limite, color = "red", linetype = "dashed") +
  theme_minimal() +
  labs(title = "Valores de Alavancagem (Hat Values)",
       x = "Índice da Observação",
       y = "Leverage")

ggplot(df, aes(x = obs, y = hat)) +
  geom_point(size = 3, color = "blue") +
  geom_hline(yintercept = limite, color = "purple", linetype = "dashed") +
  # Adicionando rótulos condicionalmente
  geom_text(
    aes(label = ifelse(hat > limite, obs, "")),  # só mostra obs se hat>limite
    vjust = -0.5,   # ajusta a posição vertical do texto
    color = "purple"
  ) +
  theme_minimal() +
  labs(
    title = "Gráfico de Alavancagem (Hat Values) com rótulos de outliers",
    x = "Índice da Observação",
    y = "Leverage (Hat Values)"
  )

```

É possível perceber que há 9 observações que excedem o limite como indicador de alavancagem, as quais são 34,  92, 112, 131, 135, 147, 149, 152 e 155. 

### Pontos influentes

```{r, influente, fig.width=10, fig.height=4}
cooks_distance <- cooks.distance(modelo)

length(data$Score)

# Identificar observações com distância de Cook > 1
which(cooks_distance > 1)
which(cooks_distance > 4/length(data$Score))

length(which(cooks_distance > 4/length(data$Score)))

autoplot(modelo, 4, label.size = 3)
```

Logo, com base nos cálculos e no gráfico, há 8 pontos influentes, os quais são as observações 1, 34, 76, 102, 131, 148, 152, 155.

```{r, influente2}
pontos_influentes <- c(1, 34, 76, 102, 131, 148, 152, 155)
length(pontos_influentes)
dados_influentes <- data[pontos_influentes, c("Country.or.region")] 
dados_influentes$ponto <- pontos_influentes
dados_influentes
```

## Transformação (TERMINAR)
 - Com base na análise de Box-Cox, o parâmetro $\lambda$ que maximiza o log foi estimado como $\lambda \approx 1 $, com um intervalo de confiança de 95% que também inclui este valor. Isso significa que a transformação ideal para os dados seria praticamente equivalente a manter a variável dependente (𝑌) em sua escala original.
  Dessa forma, não é necessário aplicar nenhuma transformação significativa aos dados, pois o método indica que o modelo ajustado com os valores originais já é adequado. Assim, podemos prosseguir com a análise sem realizar alterações na escala da variável dependente.
```{r}
library(MASS)
boxcox(modelo, lambda = seq(-2, 2, by = 0.1))
```



## Conclusão 

- Com base nos resultados obtidos, conclui-se que o modelo de regressão linear apresentou um bom ajuste, explicando aproximadamente 77,92% da variação na pontuação de felicidade (Score) dos países analisados. Entre as variáveis explicativas, PIB per capita, suporte social, expectativa de vida e liberdade para tomar decisões destacaram-se como fatores significativos e positivamente associados à felicidade, reforçando a importância de investimentos econômicos e sociais para a melhoria do bem-estar das populações. Por outro lado, generosidade e percepção de corrupção não apresentaram significância estatística no modelo, sugerindo que esses fatores, embora relevantes no contexto geral, não desempenham papel determinante na explicação do Score nesse conjunto de dados. Esses resultados oferecem informções valiosas para governos e formuladores de políticas públicas sobre os principais determinantes da felicidade em diferentes países.





